【裁判字號】    89,上訴,1953
【裁判日期】    890221
【裁判案由】    過失致死
【裁判全文】
臺灣高等法院刑事判決                          八十九年度上訴字第一九五三號
    上  訴  人
    即  自訴人  壬○○
    被      告  乙○○
                子○○
                己○○
    右三人共同
    選任辯護人  郭鑫生
    被      告  丙○○
                甲○○
右上訴人因被告過失致死案件，不服臺灣臺北地方法院八十八年度自字第二九二號，
中華民國八十九年二月二十一日、及同年五月四日第一審判決，提起上訴，本院判決
如左：
    主  文
上訴駁回。
    理  由
一、自訴意旨略以：
（一）被告乙○○係台北秀傳醫院（下簡稱秀傳醫院）負責人兼院長、被告子○○係
      該院附設安養中心護理長、被告己○○係該院附設安養中心護士、被告丙○○
      係該院管理員。緣自訴人母親何雪卿於該醫院五、六樓附設之安養中心安養，
      於八十七年一月十一日服食該醫院門診醫師庚○○所開列咳嗽藥物，晚間發生
      口吐白沫、臉部不停抽搐之癲癇症狀時，無任何醫療人員、值班人員發現，直
      到自訴人於晚間十時三十分抵達病房，始發現何雪卿已整個上半身吐滿唾液，
      顯非短時間所造成。自訴人雖立即至六樓護理站告知值班護理人員，並做緊急
      之搶救措施，惟值班護理人員告知並無任何醫師可至現場做緊急、妥善之急救
      ，要求家屬儘快轉院。又因該院之救護車無法使用，民間其他單位之救護車三
      十餘分鐘始抵達該院，且該救護車亦不符合應有救護人員至少二名之規定，如
      此一再嚴重耽擱，延誤搶救病危之時機，致使何雪卿於一月十三日晚間因病況
      惡化而死亡。
（二）按秀傳醫院係主管單位台北市衛生局醫政科正式核准設立之醫院，附設安養中
      心，為醫院內部之一單位，該院依法應對內部附設之安養中心病患、住院人員
      ，提供符合醫療標準之醫療、安養服務。惟該院於平日門診時間外，從無設置
      值班之醫師，嚴重違反醫療法之相關規定；對於醫院之重要設備、緊急運輸工
      具，並怠於維修、保養，僅作外觀之粉飾，讓人誤以為可作為緊急救援之工具
      ，致延誤救援時機。另自訴人因母親何雪卿曾有藥物過敏症狀，乃於其病床旁
      桌上置一警告文件，載明請暫停感冒、咳嗽藥物之服用等語，並當面告知被告
      子○○，請其轉告門診醫師，詎被告子○○未提醒告知門診醫師須注意事項，
      造成自訴人母親於一月十一日服用郭醫師所開咳嗽藥物後，於晚間發生癲癇症
      狀。又被告子○○係該醫院附設安養中心之護理長，負責護理從業人員之管理
      職務，卻怠忽職責、疏於管理，致住院、安養人員發生有病危、危急狀況，該
      時段之值班護理人員即被告己○○、甲○○竟對住院人員發生危急病狀，完全
      不知情，直到自訴人於晚間十時三十分發現並告知後，始為緊急、危急醫護處
      理，嚴重怠忽職務。另被告丙○○負責、保養、維修該院之救護車，理應明白
      救護車輛係運送危急病人、搶救性命極為重要之工具之一，於平日竟不作維修
      、保養，僅作外觀之粉飾，讓人誤以為可作為緊急救護之工具，致自訴人母親
      因此延誤送醫時間。是被告乙○○、子○○、己○○、甲○○及丙○○均應負
      刑法第二百七十六條第二項之業務過失致人於死罪嫌云云。
二、按犯罪事實應依證據認定之，無證據不得推定其犯罪事實，不能證明被告犯罪者
    ，應諭知無罪之判決，刑事訴訟法第一百五十四條、第三百零一條第一項分別定
    有明文。而所謂證據，須適於為被告犯罪事實之證明者，始得採為斷罪資料，如
    未能發現相當證據，或證據不足以證明，自不能以推測或擬制之方法，以為裁判
    基礎（參最高法院著有五十三年台上字第二七五○號及四十年台上字第八十六號
  判例）。
三、訊據被告乙○○、己○○、子○○、丙○○及甲○○均堅決否認有何自訴人所指
    之業務過失致人於死之犯行，乙○○辯稱：何雪卿確在該院之安養中心就養，並
    非在醫院就醫，不受醫療法之規範。八十七一月十一日何雪卿口吐白沬，不一定
    係癲癇，係自訴人認定係癲癇，當時係護士交班時間，何雪卿於同年月十三日死
    亡，依法安養中心應每八位就養人員有一位護士負責，當時有二位護士值班，有
    十一位老人，均依規定辦理，己○○於當晚十一時巡房時未發現有何異狀，又安
    養中心無醫師設置之規定，亦無規定須設置救護車等語；被告己○○辯稱：伊任
    該安養中心護士，隨時都在巡房。當時伊值下午三時至十一時班，當晚十時四十
    分最後一次巡房，何雪卿為受照顧人，未有何異狀，十時五十五分至十一時許左
    右與甲○○交班，自訴人告知其母有狀況，口吐白沬、抽搐，伊有作基本護理並
    要求其轉院，並無失職等語；被告子○○辯稱：伊為秀傳醫院附設安養中心護理
    長，案發時伊未值班，亦未在現場，惟彼等護理人員均已盡力等語。被告丙○○
    辯稱：伊只是水電工，負責保養救護車，並不負責開車，伊對本案並不知情等語
    。被告甲○○則辯稱：伊值班時間是晚上十一時至翌日上午八時，伊已盡力，並
    無疏失等語。
四、經查：
（一）本件自訴人之母何雪卿（民國六年一月十日生）係在臺北秀傳醫院附設安養中
      心就養照顧，被告乙○○為臺北秀傳醫院院長、被告子○○為該院附設安養中
      心護理長、被告己○○、甲○○分別為該安養中心護士，被告丙○○係該安養
      中心之工友及夜班之警衛等情，已為被告等人所自承。而何雪卿於八十七年一
      月十一日在該安養中心因口吐白沫，嗣因病況緊急送臺北榮民總醫院急救，於
      同年月十三日不幸因肺炎合併敗血性休克死亡之事實，此有該安養中心病室病
      人病情日報表及何雪卿之死亡證明書在卷（見第二二九號偵查卷第六九頁、一
      二九三號偵查卷第二頁）可佐，固堪信為真實。惟被告乙○○僅為秀傳醫院之
      院長，被告丙○○係該安養中心之工友及夜班之警衛，負責修理水電、擦拭該
      救護車及移動病患等粗重工作，對已故之何雪卿並無任何實際接觸或負責醫療
      ；被告子○○係該安養中心之護理長，於八十七年一月十一日休假並未值班，
      何雪卿死亡時，並未在現場等情，已為自訴人所不否認，並有排班表在卷（見
      原審卷第四十九頁）可憑。自訴人提起自訴，所指摘被告乙○○者，僅係乙○○未指派值班醫師、救護車未妥善管理修護、未有足夠護理人員巡房、五樓未
      設護理站等行政疏失，指摘丙○○者，僅係被告丙○○未妥善保養救護車；指
      摘子○○者僅護理長未管理好護理站、護理作業未盡妥善等，並未就被告乙○○、丙○○、子○○對何雪卿之死亡有何實際之過失行為或就被告乙○○、丙○○、子○○之行政疏失與其母何秀卿之死亡有何相當之因果關係等提出實際
      之證據，僅空言指陳彼等有行政作業之疏失，即難逕認被告乙○○、丙○○、
      子○○有何業務過失致人於死之犯行。況秀傳醫院僅經營門診業務，並未收治
      住院病人，除門診時間外，亦未辦理急診業務，故該院未指派醫師值班，難謂
      不當等情，此有台北市政府八十八年八月三十一日以府衛三字第八八０五九九
      四一００號函覆監察院之查復書在卷（本院卷）為憑，則被告乙○○未指派值
      班醫師，亦無過失可言。再者，秀傳醫院（前身為光復醫院）所有之救護車早
      於八十六年七月二十六日即至台北市衛生局辦理救護車註銷登記，八十七年一
      月十一日何秀卿病發之時，該救護車依規定已無法使用之事實，亦有前開查復
      書存卷為憑，並據證人即該院副院長辛○○證稱：「我們只是聯合診所不是醫
      院，所以沒有病房也沒有救護車，有一部舊的救護車是光復醫院留下來的，不
      能使用。」、「（問：救護車有無辦註銷？）自訴人之母死亡前就辦註銷了，
      從來沒有用過，也沒有聘請駕駛。」等語（見本院八十九年八月二十四日筆錄
      ），是自訴人指摘被告乙○○、丙○○未妥善管理或修護救護車，致其母死亡
      云云，亦難採信。
（二）另自訴人指稱其母親何雪卿曾有藥物過敏症狀，其於病床旁桌上置一警告文件
      ，載明請暫停感冒、咳嗽藥物之服用等語，並當面告知被告子○○，請其轉告
      門診醫師，詎被告子○○未提醒告知門診醫師須注意事項，造成自訴人母親於
      一月十一日服用郭醫師所開咳嗽藥物後，於晚間發生癲癇症狀云云，惟此已為
      被告子○○所否認，且原審將何雪卿之病歷資料，送請行政院衛生署醫事審議
      委員會，就庚○○醫師對已故何雪卿之治療行為是否適當加以鑑定，而該委員
      會鑑定結果如下：「病患（指何雪卿）於八十五年一月至四月均曾至台北榮民
      總醫院住院，期間均併發過藥物性皮疹，可能誘發之藥物為四種藥物（
      Amiodavone,Bac trium,Clindamycin,Gentamicin）。病人於八十七年一月十
      日起再度出現皮疹，由於先前使用藥物種類繁多，難以究明為何藥引起，唯醫
      師庚○○於一月十一日所開具之藥物（Actifed,Danzen及Berotec）與先前藥
      物成份均不相同，且罕有因此類藥物而發生過敏之報告，因此尚難據此推論其
      於一月十一日所開具之藥物導致過敏反應，甚至癲癇發作。但詳究醫師庚○○
      之用藥，自一月三日起，給予病患三天藥物（Digoxin,Lasix,Capoten及
      Theolan等），於一月五日腹脹及心律不整現象出現後，仍維持上述藥物，給
      予七天份，而腹脹問題，則因使用瀉劑及止瀉藥與腹瀉交替出現。一月十一日
      晚病患出現癲癇發作，在誘發癲癇發作之幾個可能原因中（包括中樞神經系統
      感染、腦血管病變、電解質不平衡及藥物中毒），電解質不平衡（嚴重低血納
      ）為最可能之原因。醫師庚○○所具之藥物並未與病患以往過敏之藥物重複，
      且與病情之進展相符，仍為適當之用藥。」等語，此有該委員會鑑定書在卷（
      見原審卷第一０六頁）可參，是何雪卿之死亡，既與醫師庚○○之用藥無關，
      且何雪卿係肺炎合併敗血性休克死亡，並非藥物過敏死亡，此有死亡證明書附
      卷（見原審卷第五十五頁）可稽，則自難因此謂被告子○○有自訴人前述所指
      之過失。
（三）至被告己○○、甲○○部分，自訴人雖指稱：其母於八十七年一月十一日發生
      口吐白沫、臉部不停抽搐之癲癇症狀時，無任何醫療人員、值班人員發現，直
      到自訴人於晚間十時三十分抵達病房，始發現何雪卿已整個上半身吐滿唾液云
      云，而認被告己○○、甲○○有過失。惟此已為被告己○○、甲○○所否認，
      而經原審將相關資料送行政院衛生署醫事審議委員會鑑定結果，認為：「臺北
      秀傳醫院附設護理中心，顯為收治病情穩定之慢性病患為主，人員設置及運作
      亦配合此一目標，一月十日當病之病情逐漸惡化時，該中心之護理人員即曾要
      求家屬考慮將病患轉往急性照護之醫院，乃因該病患所需之護理照護層級，已
      漸超出該護理中心所能提供，惟家屬拒絕該中心建議，由護理記錄可知，該病
      患已被列為值班護士必須作生命徵象監測及記錄交班之對象，於十月十一日二
      十時護士己○○亦曾為其量血壓、心跳、體溫及呼吸速率，並協助咳痰，病患
      於當晚之癲癇發作屬不可預知之事件，護理中心之照護並無疏失」等情，有該
      鑑定書在卷（見原審卷第一０五至一０七頁）可憑，復有病室病人病情日報表
      影本附卷足考（八十八年度偵字第二二九號卷第二七至六九頁），本院自難僅
      因何雪卿在該養中心發病，嗣依自訴人之請求轉送榮民總醫院，而於同月十三
      日死亡，即逕謂被告己○○、甲○○應對何雪卿之死亡負過失致死之罪責。
（四）再者，本院訊據證人即死者之女癸○○結證稱：「（何雪卿）在死亡前三天就
      昏迷不醒，無法認人，我天天去看他，他不認得我，他昏迷當天我們送他到榮
      總，到榮總也沒有清醒就死亡了。」、「（問：照顧你母親的被告有何過失？
      ）應該沒有，他們晚上沒有醫生，但白天有不舒服，可以請秀傳醫院的醫師前
      來門診，這些狀況我們事先都很清楚，安養中心在我們住進療養院前有告訴我
      們。」、「（問：安養院的五樓沒有設護理站，也沒有值班醫師，安養中心有
      無告訴你？）有，之前我們都知道。」、「（問：安養中心的護理長有無管理
      上的疏失？）我不認為有，他們每天都有來量血壓，都有來照顧我母親。」、
      「（問：護理人員是否每天都有巡房？）有，我每天都去，護理人員都有來巡
      房。」、「（問：你母親口吐白沫那天，有無護理人員在場？）有護士在場，
      他們有要求我們趕快送醫院，當天晚上我們就送到榮總去。」、「（問：送醫
      院過程中有無因救護車的關係而延誤就醫？）沒有這回事，救護車有來，在秀
      傳醫院打電話給救護車，沒有延誤的狀況。」等語（見本院八十九年九月二十
      日筆錄），查證人癸○○為已故何雪卿之女，每天均有至安養中心協助照顧其
      母，其對被告等人在照顧上是否有過失，應知之甚稔，且其身為死者之女，亦
      無迴護被告之必要，茲其既到院證述被告等人並無過失，再參酌前述各情，則
      被告等人所辯彼等已盡力，對於何雪卿之死亡並無過失等語，自足採信。
五、查長期照護機構、養護機構或安養機構，乃至護理機構之設置目的、設施及人員
    配置（參見老人福利法、老人福利機構設立標準、老人長期照護機構設立標準及
    許可辦法、護理人員法）與醫療院所之設置目的、設施及人員配置（參見醫療法
    、醫療機構設置標準）並不相同，而長期照護機構、養護機構、安養機構或護理
    機構之設置，依其設施及人員配置有其一定之照護程度，其護理人員之照護斷無
    從依二十四小時、一對一之照護方式為之，仍須賴受照護者之家屬適時決定應為
    照護或醫療之處所，配合照護機構為適當之處置，本件自訴人母親因病身亡固值
    同情，然自訴人於其母病逝後，在無何積極證據下，遽指其母就養之台北秀傳醫
    院附設安養中心，上至院長即同案被告乙○○，下至該安養中心工友兼夜班警衛
    即同案被告丙○○，均有業務過失致人於死之罪嫌，即有誤會。本院尚難僅因自
    訴人之母何雪卿在該安養中心發病轉院後二日死亡，即逕依自訴人所指而認被告
    應對何雪卿之死亡負業務過失致死之罪責。此外，復查無何積極證據足認被告等
    人有業務過失致人於死之犯行，其被訴之犯罪自屬不能證明。
六、原審因而以不能證明被告等人犯罪，諭知被告等人均無罪之判決，經核並無不合
    。自訴人上訴意旨，仍執前詞，其指摘原判決不當，為無理由，應予駁回。另自
    訴人聲請傳喚醫師戊○○、護理人員丁○○及再將本案送消費者文教基金會鑑定
    ，因本院認事證已明，核無傳喚及再送鑑定之必要，且行政院衛生署醫事審議委
    員會，乃依醫療法第七十三條所成立之法定鑑定機關，是該委員會之鑑定結果，
    自足為認定事實之參考，附此敘明。
七、被告子○○、丙○○經合法傳喚，無正當理由不到庭，爰不待其陳述逕行判決。
八、據上論斷，應依刑事訴訟法第三百七十一條、第三百六十八條，判決如主文。
中      華      民      國    八十九    年     十二     月     十二     日
                              臺灣高等法院刑事第四庭
                                  審判長法  官 蔡  永  昌
                                        法  官 許  宗  和
                                        法  官 徐  昌  錦
右正本證明與原本無異。
自訴人如不服本判決應於收受送達後十日內向本院提出上訴書狀，其未敘述上訴之理
由者並得於提起上訴後十日內向本院補提理由書（均須按他造當事人之人數附繕本）
。
                                        書記官 吳  金   來
中      華      民      國    八十九    年     十二     月     十三    日


司法院資訊處製作；財團法人民間司法改革基金會備份。
